【裁判字號】    99,重上,164
【裁判日期】    990921
【裁判案由】    所有權移轉登記等
【裁判全文】
臺灣高等法院民事判決                 99年度重上字第164號
上  訴  人  甲○○
訴訟代理人  陳尚慶律師
複  代理人  葉又華律師
上  訴  人  乙○○
            丙○○
共      同
訴訟代理人  張澤平律師
上列當事人間請求所有權移轉登記等事件，兩造對於中華民國98
年12月25日臺灣士林地方法院98年度訴字第464號第一審判決各
自提起上訴，本院於99年9月7日言詞辯論終結，判決如下：
    主    文
原判決關於命上訴人乙○○給付超過新臺幣貳拾萬元、命上訴人
丙○○給付超過新臺幣肆拾萬元部分，及該部分假執行之宣告，
暨訴訟費用之裁判（除確定部分外）均廢棄。
上開廢棄部分，上訴人甲○○在第一審之訴及假執行之聲請均駁
回。
其餘上訴均駁回。
上訴人甲○○應返還上訴人乙○○新臺幣玖拾萬伍仟元、上訴
人丙○○新臺幣柒拾萬伍仟元，及均自民國九十九年九月一日
起至清償日止按年息百分之五計算利息。
上訴人乙○○、丙○○其餘聲明駁回。
第一、二審訴訟費用（除確定部分外）由上訴人乙○○、丙○○
負擔十分之一，餘由上訴人甲○○負擔。
    事    實    及    理    由
一、程序部分：
    按「法院廢棄或變更宣告假執行之本案判決者，應依被告之
    聲明，將其因假執行或因免假執行所為給付及所受損害，於
    判決內命原告返還及賠償，被告未聲明者，應告以得為聲明
    」，民事訴訟法第395條第2項定有明文。查上訴人甲○○以
    上訴人乙○○、丙○○為被告，請求債務不履行損害賠償與
    違約金；原審判命乙○○、丙○○應給付甲○○新台幣（下
    同）227萬元，並依聲請為假執行宣告；駁回甲○○其餘請
    求與假執行聲請。兩造均提起上訴，甲○○嗣聲請假執行，
    於民國（下同）99年4月28日受償227萬元及執行費1萬8160
    元。乙○○、丙○○遂於99年8月31日具狀聲明請求「甲○
    ○應返還乙○○、丙○○227萬元，及自99年4月28日起至清
    償日止按年息百分之五計算之利息」（見本院卷第272頁）
    ，依上開規定，程序上應准許其前述聲請。
二、上訴人甲○○主張：78年5月10日，兩造簽定水利地使用權
    讓渡契約書（下稱系爭契約），約定乙○○、丙○○將已塗
    銷地號之舊臺北市士林區○○○段溪洲底小段145-1號土地
    （下稱舊145-1號土地）如附圖一所示「標的物」區域土地
    （下稱系爭土地）使用權讓與甲○○，每坪單價為1萬元，
    總價金為113萬5000元；將來辦理承購所有權時，亦由甲○
    ○指定登記名義人。甲○○已支付全部價金，乙○○、丙○
    ○亦將系爭土地交付，由甲○○做為廠房基地使用迄今。系
    爭土地嗣於91年10月8日編定為台北市○○區○○段3小段第
    428地號（下稱428號土地，原判決將其所處溪洲段誤載為「
    溪洲底段」）。但該地回復所有權後，乙○○、丙○○應有
    部分各僅1/72、1/36，乙○○復將其名下應有部分移轉登記
    予訴外人郭錦地，其移轉所有權已屬給付不能。以系爭土地
    公告現值計算，甲○○受損達889萬4400元，且得依系爭契
    約第6條請求違約金227萬元。爰依系爭契約第6條、民法第
    226條第1項請求889萬4000元本息等語（於原審聲明：乙○
    ○、丙○○應連帶給付甲○○889萬4400元，及自98年1月6
    日起至清償日止，按年息5％計算之利息。原審判命乙○○
    、丙○○應給付甲○○227萬元；駁回甲○○其餘請求。甲
    ○○僅就敗訴部分中662萬4000元本息上訴；乙○○、丙○
    ○就敗訴部分上訴，並聲明返還因假執行所受損害227萬元
    本息）。並上訴及答辯聲明：(一)原判決不利於甲○○下列部
    分廢棄。(二)上開廢棄部分，乙○○、丙○○應再給付上訴人
    662萬4000元，及自98年5月21日起至清償日止按年息百分之
    五計算之利息。(三)願供擔保請准宣告假執行。(四)乙○○、丙
    ○○上訴駁回。
三、上訴人乙○○、丙○○則以：系爭契約僅為使用權讓渡，契
    約並無土地位置、面積等記載，當事人也未預期土地所有權
    可以回復，附註條款係日後協商土地所有權移轉事宜，故系
    爭契約並非買賣性質。契約既未註明原地號，參以428號土
    地扣除水溝仍較系爭土地多2坪，顯見系爭土地並非位於428
    號土地內。乙○○、丙○○78年已點交土地，即使91年回復
    所有權並與國有財產局等人共有428號土地，亦屬甲○○應
    承擔危險。如上訴人應負債務不履行責任，由於系爭契約第
    6條已約定損害賠償上限，故甲○○請求金額不得逾227萬元
    ；況且甲○○使用土地逾20年，受有利益達480萬元，亦應
    酌減其金額等語，資為抗辯。並上訴及答辯聲明：(一)原判決
    不利於乙○○、丙○○部分廢棄。(二)上開廢棄部分，甲○○
    第一審之訴及假執行之聲請均駁回。(三)甲○○應返還乙○○
    、丙○○227萬元，及自99年4月28日起至清償日止按年息百
    分之五計算之利息。(四)甲○○上訴駁回。(五)如受不利判決，
    願供擔保請准宣告免為假執行。
四、兩造不爭執事實：
  (一)78年5月10日，兩造簽定系爭契約，約定乙○○、丙○○願
    將系爭土地之水利地使用權讓與甲○○，每坪單價為1萬元
    ，總價金為113萬5000元。系爭土地於簽約時即浮現，甲○
    ○已支付全部價金，乙○○、丙○○亦點交系爭土地。甲○
    ○嗣在附圖二所示廠房基地搭建廠房使用迄今，面積共309.
    19平方公尺，此經本院於99年6月23日會同兩造、台北市政
    府地政處土地開發總隊人員履勘、測量無誤。（見原審卷(一)
    第22至25頁，本院卷第133頁正面筆錄、194至198頁筆錄及
    相片、226頁複丈成果圖）
  (二)系爭契約第3條約定「本讓渡水利地使用權，乙方（即乙○
    ○與丙○○）保證絕無來歷不明與供自己或他人債務擔保情
    事，…」，第4條約定「本讓渡水利地未點交前，如有被人
    侵占，乙方須負責排除，不應使甲方（指甲○○）遭受損累
    ，俾使甲方完整取得」，第6條約定「本契約簽訂後，倘甲
    方不買或不按約定之日期付款時，願將既付之價款全部由乙
    方無條件沒收，抵作違約金外，並即解除本約。如乙方不賣
    或不照約履行應盡義務時，亦應將已收價款如數退回與甲方
    外，另加賠償所收價款同額之損害金與甲方，本約方得解約
    ，各無異議」，系爭契約並附註「本讓渡之水利地使用權及
    將來辦理承購所有權，有關權利人名義得由甲方自定，乙方
    絕無異議。」（見原審卷(一)第22、23頁）
  (三)91年10月8日，台北市政府就士林區社子島地區浮覆地重新
    測量、編定地號，其中台北市○○區○○段3小段428號土地
    （即428號土地）面積為436平方公尺。台北市政府地政處依
    法公告受理民眾申請復權登記，丙○○於93年5月17日辦理
    428號土地所有權第一次登記，應有部分1/36；乙○○亦於
    同年6月8日辦理該地第一次所有權登記，應有部分為1/72，
    其餘由財政部國有財產局等20餘人共有。93年10月14日，丙
    ○○將428號土地應有部分出售並登記至郭錦地名下。（原
    審卷(一)130至136頁謄本、137與140頁異動索引）
  (四)甲○○持原判決聲請假執行，已於99年4月28日受償227萬元
    及執行費1萬8160元。（見本院卷第200頁背面）
五、本件爭點為：(一)系爭契約性質為何？(二)系爭土地位置？(三)乙
    ○○、丙○○有無違約情事；如有，甲○○得請求違約金以
    多少為適當？茲就兩造論點分述如下。
六、關於系爭契約性質方面：
    甲○○主張系爭契約為土地買賣性質，第3條約定權利瑕疵
    擔保，第4條亦有排除侵害約定。78年簽約時，系爭土地已
    浮現，當事人也期待土地可回復所有權，故於附註約定甲○
    ○指定登記名義人等語。乙○○、丙○○辯稱系爭契約僅為
    土地使用權讓渡，第1條即表明使用權買賣，契約也未記載
    舊地號、面積等所有權買賣要件。價金為乙○○、丙○○讓
    渡土地使用權代價，並非移轉所有權之對價。當事人並未預
    期土地可回復所有權，附註並非約定乙○○、丙○○負有移
    轉所有權義務，而係日後協商所有權移轉事宜云云。經查：
  (一)按「私有土地，因天然變遷成為湖澤或可通運之水道時，其
    所有權視為消滅。前項土地，回復原狀時，經原所有權人證
    明為其原有者，仍回復其所有權」，土地法第12條第1、2項
    定有明文。「水道浮覆地原為私有部分：水道浮覆地原屬私
    有者，除已由政府徵收補償或給價收購（包括日據時期給價
    ）者外，於土地回復原狀時，不論係天然或人為之原因，均
    應准由原所有權人依土地法第12條第2頊規定申請回復其所
    有權」，關於水道浮覆地及道路溝渠廢置地所有權歸屬處理
    原則第3條亦定有明文。可知私有土地因水道變遷而成為行
    水區，法律上雖消滅其所有權，但是仍有回復之可能，原所
    有權人亦得於土地浮覆後申請回復所有權登記。故當事人得
    就行水區土地約定浮覆後所有權登記事宜。
  (二)次按「解釋意思表示，應探求當事人之真意，不得拘泥於所
    用之辭句」，民法第98條定有明文。是以解釋當事人所立書
    據之真意，以當時之事實及其他一切證據資料為其判斷之標
    準，不能拘泥字面或截取書據中一二語，任意推解致失真意
    （最高法院19年上字第28號判例意旨參照）；解釋當事人之
    契約，應於文義上及論理上詳為推求，不得拘泥字面，致失
    當時立約之真意（最高法院19年上字第58號判例意旨參照）
    。查系爭契約名稱為「水利地使用權讓渡契約書」，契約前
    言亦記載「茲因水利地使用權讓渡事宜雙方同意訂立各條款
    如左」，第1條且言明「乙方（指乙○○、丙○○）所有填
    明於附表之水利地使用權出讓與甲方（指甲○○）」，第2
    條亦記載「本約讓渡總價款新臺幣壹佰壹拾萬伍仟元正（
    每坪壹萬元正計算，依水利會稅單所列面積為準」（見原審
    卷第22頁），第3、5條亦一再表明「水利地使用權」等文句
    （見同頁），可知系爭土地於78年簽約時，所有權已遭塗銷
    ，僅為水利地，故兩造約定系爭土地使用權（占有）移轉予
    甲○○，甲○○應支付價金予乙○○、丙○○。
  (三)然而，系爭土地於78年5月10日簽約時已浮現，亦為兩造所
    不爭（見不爭執事項(一)），系爭契約遂附註「本讓渡之水利
    地使用權及將來辦理承購所有權，有關權利人名義得由甲方
    自定，乙方絕無異議」（見不爭執事項(二)），核與土地法第
    12條回復登記規定相符。證人即系爭契約代筆者許錫麟亦於
    原審98年10月20日言詞辯論期日證稱：這份契約是我寫的，
    字跡是我寫的，見證人簽名也是我簽的。當時是由仲介者帶
    雙方到我位於社子永平街事務所，我問他們沒有所有權要怎
    麼寫，他們有提供一份舊契約，要我照舊契約寫，我根據他
    們的意思，大致上按那一份契約內容擬。契約末段註記是由
    承買人（即甲○○）要求加註，意思是將來如果可以買地的
    話，就由買受人去買，登記的名義人是由買受人或其指定之
    人，賣方不能異議。他們口頭上講讓渡所有權等語（見原審
    卷(二)第40頁面至41頁正面筆錄）。顯見當事人除約定使用權
    移轉外，另基於系爭土地已浮現之事實，預期日後可能回復
    所有權登記、或由政府出售，遂於附註言明由甲○○指定所
    有權登記名義人。上開條款並非以自始客觀不能之給付為標
    的，其預期日後回復所有權再為移轉登記，依民法第246條
    第1項後段為有效。從而，綜合締約時客觀情狀（系爭土地
    已浮現），系爭契約全部條款內容，應認系爭契約包含現實
    使用權能之讓與、日後所有權移轉登記。再者，系爭土地於
    簽約時並無所有權登記資料，無從查核該地回復登記後之相
    關權利人，且回復後可能與其他土地合併致影響權利範圍，
    凡此均屬依法令規定之變數，非當事人所得左右，出賣人當
    不可能就其無從依法取得部分簽約。從而，如當事人未就此
    點特約，應認賣方僅就系爭土地內將來依法得回復登記範圍
    內，負有移轉登記義務。茲契約附註僅記載「本讓渡之水利
    地使用權及將來辦理承購所有權，有關權利人名義得由甲方
    自定，乙方絕無異議」，關於所有權移轉僅提及「將來辦理
    承購所有權」登記予甲○○或其指定人；足見依文義解釋當
    事人真意，如依法令規定，乙○○、丙○○將來不能辦理承
    購部分，即不在買賣範圍，顯未特約賣方就系爭土地所有權
    全部均負擔移轉義務。解釋上，乙○○、丙○○移轉登記義
    務，應僅限於得依法請求回復登記其等名義部分。
  (四)次查，土地法第12條關於土地回復登記規定自35年4月29日
    即施行迄今，且「水道河川浮覆地原為私有部分：水道河川
    浮覆地原屬私有者，除已由政府徵收補償或給價收購（包括
    日據時期給價）者外，於土地回復原狀時，不論係天然或人
    為之原因，均應准由原所有權人依土地法第12條第2項規定
    申請回復其所有權…」，60年6月29日制定公布關於水道浮
    覆地及道路溝渠廢置地所有權歸屬處理原則第3條亦定有明
    文。故78年簽約時，已浮現之系爭土地確有可能依法回復所
    有權登記，上開處理原則第3條雖於91年8月9日修正（見本
    段理由(一)），但新舊法令均允許原所有權人申請回復所有權
    登記。至於水利機關是否已劃出水道河川範圍，再由地政機
    關加以公告，僅屬行政機關回復登記作業進度，於人民申請
    回復並無影響；則乙○○、丙○○空言當時尚未劃出水道河
    川範圍及公告，故兩造未預期土地所有權回復云云，顯非事
    實。
  (五)再其次，乙○○、丙○○固謂系爭契約並未記載舊地號、面
    積等情，就所有權移轉之點並未合意云云。然而，系爭契約
    既以附圖一以箭頭與線條顯示「標的物」所在位置，且毗鄰
    舊台北市○○段○○段第387等地號土地，圖面比例尺為
    1/500（見原審卷(一)第25頁），參以第2條表明總價113萬500
    0元，每坪1萬元（見同卷第22頁），亦可估算該區域面積為
    113.5坪。故系爭土地當時雖無地號、面積之記載，但是上
    開圖面足以表示其位置、面積，乙○○、丙○○辯以未曾合
    意系爭土地所有權買賣云云，洵無足採。乙○○、丙○○復
    認附註記載「本讓渡之水利地使用權及將來辦理承購所有權
    ，有關權利人名義得由甲方自定，乙方絕無異議」，依上述
    「本讓渡之之水利地使用權」文義，自應解為系爭契約僅針
    對使用權而為約定，不及於將來所有權移轉事宜云云；然而
    ，附註全文既表示甲○○有權指定登記名義人，代筆人許錫
    麟亦證述兩造合意內容包括讓渡所有權，均如前述，則乙○
    ○、丙○○拘泥於系爭契約隻字片語，遂認附註與所有權回
    復登記事項無關云云，自無足採。其又謂系爭契約價金，依
    當時行情為移轉使用權之代價云云；然未舉證以實其說，何
    況買賣價金本由雙方自行約定，無從僅憑金額判定契約性質
    。故乙○○、丙○○此部分抗辯亦屬無據。
  (六)本院99年8月4日99年度上字第367號判決，固認定訴外人洪
    阿儀（歿）、洪添貴、洪泰男、李朝福4人於78年6月22日，
    與訴外人張國平（即甲○○兄弟）訂立不動產買賣契約書，
    由張國平以113萬5000元向洪阿儀4人購買坐落舊臺北市○○
    區○○段3小段388地號南側之空地（即臺北市○○區○○段
    3小段第425、426、427、427-1號土地）相關權利，但買賣
    標的僅為上開土地之占有，並不包含土地所有權在內（見本
    院卷285至290頁判決書）。然而，該件買賣契約賣方為洪阿
    儀、洪添貴、洪泰男、李朝福4人，買方為張國平，標的位
    於現今台北市○○區○○段3小段第425、426、427、427-1
    號土地，其當事人與標的均與本件不同，且該案承辦之代書
    所證述當事人買賣之真意亦與本案不同，況該判決並非判例
    ，亦無拘束本院之效力。則乙○○、丙○○僅憑上開判決書
    即推論系爭契約僅為土地使用權之買賣，自非可取。
七、關於系爭土地位置方面：
    甲○○主張原台北市士林區○○○段溪洲底小段145-1地號
    土地（即舊145-1號土地），一部於71年4月23日併入同小段
    145地號土地（下稱舊145號土地），兩造於78年就原145-1
    號土地其餘部分（即系爭土地）簽約，由於舊地號面積已有
    變更，故於附圖一標示其位置、面積。該地浮覆後編入428
    號土地，而428號土地扣除水溝後僅為115.70625坪，與系爭
    土地面積113.5坪僅相差2坪，可知系爭土地即係428號土地
    扣除水溝後區域等語。乙○○、丙○○辯稱系爭土地與428
    號土地無關，亦與428號土地扣除水溝後面積不符（仍有2坪
    差距）。系爭土地於簽約時既已浮現，但是系爭契約均未使
    用原地號與圖面註明，自無從推測位於428號土地內。且428
    號土地前身應係昭和12年6月16日塗銷登記之台北市士林區
    ○○○段溪洲底小段第145-1號土地，而非舊145-1號土地：
    上開於昭和12年遭塗銷之土地，其面積與428號土地同為436
    平方公尺，足見該地始為428號土地前身云云。經查：
  (一)台北市士林區○○○段溪洲底小段145地號土地（即舊145號
    土地），前於59年7月29日分割出舊145-1號土地，舊145-1
    號土地一部嗣於71年4月23日再併入舊145號土地，並截止登
    記，有土地謄本在卷（見本院卷第80至100頁）。嗣因舊145
    -1號土地浮覆，遂於91年10月8日編定為台北市○○區○○
    段3小段428地號（即428號土地），此有台北市士林地政事
    務所98年7月27日北市士地二字第09831263300號函所附土地
    謄本、台北市士林地政事務所土地權利變更登記審查處理表
    可稽（見原審卷(一)第129至136、153、154頁），足徵428號
    土地前身為71年截止登記之舊145-1號土地。況兩造78年5月
    10日簽約時，系爭土地113.5坪已浮現（但所有權仍處於塗
    銷狀態），乙○○、丙○○遂將系爭土地點交甲○○，甲○
    ○旋在附圖二428號土地搭建廠房使用，面積共309.19平方
    公尺（見不爭執事項(一)），可見乙○○、丙○○所點交土地
    位於428號土地範圍。再其次，依附圖一所示，系爭土地毗
    鄰水溝，而428號土地面積達436平方公尺即131.89坪（以一
    坪相當於3.3058平方公尺換算，小數第2位以下四捨五入）
    ，扣除水溝53.5平方公尺即16.18375坪，僅餘115.70625坪
    ，與系爭土地面積差距僅2坪，堪認系爭土地位於舊145-1號
    土地內，現劃歸428號土地。
  (二)乙○○、丙○○固謂系爭土地與428號土地無關，且428號土
    前身為昭和12年（即民國26年）6月16日塗銷登記之台北市
    士林區○○○段溪洲底小段第145-1號土地云云。然而，乙
    ○○、丙○○已將系爭土地點交予甲○○，甲○○在其上興
    建廠房，目前位於428號土地如附圖二之廠房區域，已如前
    述；參以乙○○、丙○○無法指明系爭土地位於目前台北市
    ○○區○○段3小段或附近區段之實際位置，其空言系爭土
    地與428號土地無涉，即無可取。至於昭和12年（即民國26
    年）6月16日所塗銷登記之台北市士林區○○○段溪洲底小
    段第145-1號土地，面積固與428號土地同為436平方公尺（
    見本院卷65至68頁），但是乙○○、丙○○迄未提供相關地
    籍測量、套繪資料以佐證其為428號土地前身，自無從僅因
    二地面積相同，即推論428號土地源自昭和12年遭塗銷登記
    之土地。何況，乙○○、丙○○此一主張縱係真正，僅影響
    428號土地之沿革，於系爭土地位處428號土地內，仍無影響
    。
八、關於乙○○、丙○○是否違約，如有，甲○○得請求違約金
    以多少為適當方面：
    甲○○主張乙○○、丙○○負有移轉系爭土地全部所有權義
    務，惟系爭土地回復所有權後，乙○○、丙○○就428號土
    地應有部分各僅1/72、1/36，丙○○且將應有部分移轉予郭
    錦地，2人既不能履行移轉登記義務，應依民法226條第1項
    、系爭契約第6條賠償並支付違約金，以系爭土地每平方公
    尺公告現值2萬0400元計算，其數額達889萬4000元（20,400
    *436=8,894,400。甲○○於本院僅主張889萬4000元）等語
    。乙○○、丙○○則辯稱，系爭土地於78年即點交，事後所
    有權登記發生變化，係甲○○應承擔之危險；即使乙○○、
    丙○○債務不履行，其賠償總額亦不得逾系爭契約第6條，
    何況甲○○已使用系爭土地20年以上，受有利益達480萬元
    ，亦應酌減違約金數額云云。經查：
  (一)按「因可歸責於債務人之事由，致給付不能者，債權人得請
    求賠償損害」，民法第226條第1項定有明文。次按「當事人
    得約定債務人於債務不履行時，應支付違約金。違約金，除
    當事人另有訂定外，視為因不履行而生損害之賠償總額。其
    約定如債務人不於適當時期或不依適當方法履行債務時，即
    須支付違約金者，債權人除得請求履行債務外，違約金視為
    因不於適當時期或不依適當方法履行債務所生損害之賠償總
    額」，民法第250條第1、2項亦定有明文。查系爭契約第6條
    後段約定「…如乙方（指乙○○、丙○○）不賣或不照約履
    行應盡義務時，亦應將已收價款如數退回與甲方外，另加賠
    償所收價款同額之損害金與甲方（指甲○○），本約方得解
    約，各無異議。」（見不爭執事項(二)），上開條款就賣方違
    約之解約要件加以限制，必須先返還價金與同額金錢，契約
    始解除；顯見該條款為解除契約條款，如買方解除契約，應
    得請求價款之退還，然因該條款約明「不賣或不照約履行應
    盡義務時，亦應將已收價款如數退回與甲方外，另加賠償所
    收價款同額之損害金」亦同時可認係違約金（損害金）之約
    定，故上開違約金視為賠償總額之預定。解釋上，賣方如有
    不賣或不照約履行（包括給付不能）情節，買方雖未解約亦
    可要求違約金；然如未解除契約，即不能請求價款之返還，
    換言之，違約金應僅係「價款同額」，而非加倍。至於賣方
    回復土地所有權應有部分後，如未履行移轉登記義務，買方
    得依系爭契約第6條後段請求違約金。
  (二)次按「約定之違約金額過高者，法院得減至相當之數額。」
    ，民法第252條亦定有明文。約定之違約金苟有過高情事，
    法院即得依此規定核減至相當之數額，並無應待至債權人請
    求給付後始得核減之限制。此項核減，法院得以職權為之，
    亦得由債務人訴請法院核減（最高法院79年度台上字第1612
    號判決意旨參照）。查甲○○並未解除契約，自不得請求所
    給付價款之返還，甲○○主張違約金數額包含價款返還部分
    ，顯無理由，應予駁回。又查兩造合約包含使用權之讓渡與
    將來可回復登記為乙○○、丙○○名義之所有權部分，有如
    前述，嗣後乙○○、丙○○依法得請求回復登記所有權部分
    ，分別僅有428號土地之應有部分1/72、1/36之事實，為兩
    造所不爭執；則甲○○就超過上開應有部分，請求系爭土地
    全部面積所有權之違約金損害，亦無理由，應予駁回。本院
    審酌丙○○將428號土地應有部分1/36移轉予郭錦地（見不
    爭執事項(三)），故丙○○移轉義務已給付不能，而乙○○亦
    未依約辦理承購（回復登記）所有權（1/72）為甲○○或其
    指定權利人名義，亦屬違約，但情節較輕。再參考系爭土地
    位於社子島區域，早年為行水區，乙○○、丙○○於78年簽
    約後即將土地交予甲○○管理、使用，迄今已逾20年，甲○
    ○已享受相當程度履約利益，是以丙○○、乙○○違約應僅
    有一部不履行。況且，乙○○、丙○○共同收受價金113萬
    5000元，各領得其中半數即56萬7500元，而428號土地每平
    方公尺公告現值2萬0400元（見原審卷(一)130頁），丙○○應
    有部分價值達24萬7067元（20, 400* 436*1/36= 247,067，
    元以下四捨五入），其違約金應酌減為40萬元。再其次，乙
    ○○違約情節既較丙○○輕，違約金亦應酌減為20萬元。逾
    此數額之違約金請求均非可採。
  (三)至於甲○○依給付不能法則請求損害賠償部分，由於系爭契
    約第6條以違約金為損害賠償之預定數額，嗣經本院酌減乙
    ○○、丙○○違約金各為20萬、40萬元，已如前述；則甲○
    ○依給付不能請求乙○○、丙○○損害賠償部分，已包含於
    上開違約金內獲得滿足賠償，不能重複請求。且乙○○並無
    給付不能情事，故甲○○依系爭土地全部面積，請求給付不
    能之損害賠償889萬4000元，並無依據，亦顯逾系爭契約第6
    條所約定損害賠償金額，於法不符。
  (四)末按「法院廢棄或變更宣告假執行之本案判決者，應依被告
    之聲明，將其因假執行或因免假執行所為給付及所受損害，
    於判決內命原告返還及賠償，被告未聲明者，應告以得為聲
    明」，民事訴訟法第395條第2項定有明文。查原判決命乙○
    ○、丙○○應給付甲○○227萬元，並為假執行之宣告，甲
    ○○遂聲請假執行，已於99年4月28日受償227萬元及執行費
    1萬8160元（見不爭執事項(四)）。上開227萬元既由乙○○、
    丙○○共同提出，應認兩人各支付二分之一即113萬5000元
    ；於本院廢棄原判決假執行額度內，甲○○應返還乙○○93
    萬5000元（1,135,000-200,000=935,000），及返還丙○○
    73萬5000元（1,135,000-400,000=735,000），並均自言詞
    辯論意旨狀送達翌日（即99年9月1日）起至清償日止按年息
    百分之五計算之利息。乙○○、丙○○逾此範圍請求，則非
    可採。
九、綜上所述，兩造於78年5月15日簽訂系爭契約，甲○○向乙
    ○○、丙○○購買系爭土地（即附圖一所示「標的物」）使
    用權能與將來得回復登記之所有權，該地嗣於91年回復所有
    權並編入428號土地，乙○○、丙○○依法得回復登記部分
    僅為應有部分各為1/72、1/36，丙○○且將應有部分移轉登
    記予他人致給付不能，乙○○則未依約以甲○○或其指定權
    利人名義辦理登記。從而，甲○○主張乙○○未依約移轉應
    有部分，丙○○給付不能，各應支付違約金20萬元、40萬元
    ，為可採；其餘違約金與損害賠償請求均非可取。乙○○、
    丙○○認系爭契約不含所有權移轉登記，系爭土地與428號
    土地無關，其無須支付違約金云云，則非可採。乙○○、丙
    ○○分別請求甲○○返還假執行所領取93萬5000元、73萬50
    00元，亦屬可採；其餘返還請求並非可採。從而，甲○○依
    據系爭契約第6條與民法第226條第2項，請求乙○○給付20
    萬元、丙○○給付40萬元為有理由，應予准許；逾此所為請
    求，為無理由，應予駁回。原審就超過上開應准許部分，為
    乙○○、丙○○敗訴之判決，並為假執行之宣告，自有未洽
    。乙○○、丙○○上訴意旨就此部分指摘原判決不當，求予
    廢棄改判，為有理由，應由本院廢棄改判如主文第2項。至
    於上開應准許部分，原審判命上訴人如數給付，並依甲○○
    聲請為假執行之宣告，核無違誤，乙○○、丙○○上訴意旨
    就此部分指摘原判決不當，求予廢棄改判，為無理由，應駁
    回其上訴。甲○○上訴意旨請求增加給付，亦為無理由，應
    駁回其上訴。乙○○、丙○○另分別請求甲○○返還於假執
    行程序所受領93萬5000元、73萬5000元，及均自言詞辯論意
    旨狀送達翌日（即99年9月1日）起至清償日止按年息百分之
    五計算之利息，亦為有理由；逾此數額請求，為無理由，亦
    應駁回。
十、本件為判決基礎之事證已明，證人楊明照並未參與系爭契約
    簽訂，故無訊問必要。兩造其餘主張、陳述及所提證據，經
    審酌後，認均與本件結論無礙，不再一一論列，併予敘明。
十一、據上論結，甲○○上訴為無理由，乙○○、丙○○上訴與
      請求返還假執行所為給付，為一部有無理由、一部無理由
      ，爰判決如主文。
中    華    民    國    99    年    9     月    21    日
                    民事第十六庭
                        審判長法  官  藍文祥
                              法  官  張競文
                              法  官  吳燁山
正本係照原本作成。
如不服本判決，應於收受送達後20日內向本院提出上訴書狀，其
未表明上訴理由者，應於提出上訴後20日內向本院補提理由書狀
（均須按他造當事人之人數附繕本）上訴時應提出委任律師或具
有律師資格之人之委任狀；委任有律師資格者，另應附具律師資
格證書及釋明委任人與受任人有民事訴訟法第466條之1第1項但
書或第2項（詳附註）所定關係之釋明文書影本。如委任律師提
起上訴者，應一併繳納上訴審裁判費。
中    華    民    國    99    年    9     月    21    日
                              書記官  于  誠
附註：
民事訴訟法第466條之1（第1項、第2項）：
對於第二審判決上訴，上訴人應委任律師為訴訟代理人。但上訴
人或其他法定代理人具有律師資格者，不在此限。
上訴人之配偶、三親等內之血親、二親等內之姻親，或上訴人為
法人、中央或地方機關時，其所屬專任人員具有律師資格並經法
院認為適當者，亦得為第三審訴訟代理人。

司法院資訊處製作；財團法人民間司法改革基金會備份。
